.臺灣臺東地方法院民事判決
                                    109年度家繼訴字第3號
原      告  詹宗憲
訴訟代理人  許仁豪律師
被      告  詹怡華
            詹景翔
共      同
訴訟代理人  陳信伍律師
上列當事人間請求返還特留分事件，本院於民國110年8月9日言
詞辯論終結，判決如下：
    主  文
一、被告應將臺東縣○○市○○段00000地號土地及同段10281建號建
    物之應有部分各1/6，移轉登記為原告所有。
二、訴訟費用由被告平均負擔。
    事實及理由
一、原告主張及被告答辯：
(一)原告起訴主張：
  ⒈兩造之母即被繼承人陳秀治於民國107年6月7日，由被告詹怡
    華陪同前往本院公證處辦理自書遺囑（下稱系爭遺囑）之公
    證，系爭遺囑內容係將被繼承人所有之臺東縣○○市○○段0000
    0地號土地及同段10281建號建物（門牌號碼為臺東縣○○市○○
    路000號，以下合稱復興路之土地及房屋）由被告詹怡華及
    詹景翔平均繼承。
  ⒉其後被繼承人於107年8月8日死亡，被告隨即於107年11月27
    日向原告提示上開遺囑，並將復興路之土地及房屋登記為被
    告共有。因系爭遺囑侵害原告1/6之特留分，原告自得依民
    法第1225條之規定行使扣減權後，請求被告返還。為此依民
    法第767條第1項及第179條等規定提起本件訴訟等語，並聲
    明如主文之所示（見本院卷第1-2及90-91頁）。
(二)被告則以：
  ⒈因系爭遺囑之認證書記載被繼承人陳稱：「我有二男一女，
    長子已經分過南王一棟房子和汽車，所以復興路的房地要給
    其他的小孩均分。」等語，且被繼承人於贈於時並無反對之
    意思表示，顯然無使原告特受利益之意思。
  ⒉因原告之住所為門牌號碼臺東縣○○市○○○路000巷00號之房屋
    （即臺東市○○段00○號建物，下稱系爭房屋），與上開認證
    書之內容相符，且登記為原告所有之時間為81年3月1日，而
    原告係64年3月31日生，當時17歲，無經濟能力。
　　且原告於103年11月27日尚居住在老家即復興路之房屋，當
    時系爭房屋每月出租，並由原告收取新臺幣（下同）7,000
    元之房租，被繼承人為系爭遺囑後，亦有將遺囑之內容告知
    原告，且被告將復興路之土地及房屋登記為其所有，原告均
    無異議。而被告亦同意原告繼續在復興路之土地及房屋經營
    服飾店，惟原告不願繼續經營，遂於108年3月1日搬離，並
    前往系爭房屋居住。顯見被繼承人係為子女日後分居，而將
    系爭房屋贈與原告。
  ⒊又上開遺囑所稱之汽車，為車號000-0000號汽車（下稱系爭
    汽車）。因原告當時在復興路之房屋幫忙被繼承人經營服飾
    店，被繼承人每月給付原告20,000元之薪資。而原告本有一
    輛舊車接送其女友，因無法取悅女友，以達其結婚之目的，
    被繼承人遂於103年11月27日出資購買系爭汽車，原告並於1
    05年10月2日結婚，顯見原告已因結婚而受有財產之贈與。
　⒋故本件自應將系爭房屋及汽車加入應繼遺產，而系爭房屋粗
    估應有七、八百萬元，系爭汽車為TOYOTA廠牌ALTIS型號汽
    車，價值約700,000元，原告應無法請求返還特留分等語（
    見本院卷第54頁反面-55及8-89頁），資為抗辯。
二、本件適用之法律：
(一)應得特留分之人，如因被繼承人所為之遺贈，致其應得之數
    不足者，得按其不足之數由遺贈財產扣減之。受遺贈人有數
    人時，應按其所得遺贈價額比例扣減，民法第1225條定有明
    文。又上開規定固然僅將遺贈列為特留分扣減權行使之標的
    ，惟因民法第1187條規定：「遺囑人於不違反關於特留分規
    定之範圍內，得以遺囑自由處分遺產。」故分割方法或應繼
    分之指定等以遺囑處分遺產之行為，亦應類推適用民法第12
    25條之規定，而同為特留分扣減權行使之標的【註1】。
(二)其次，繼承人行使特留分扣減權後，將使處分遺產之行為在
    侵害特留分之範圍內失其效力，故其性質應屬形成權。詳言
    之：
　⒈如遺產之所有權尚未移轉或完成分割，則行使特留分扣減權
    將使遺贈、遺囑指定分割方法或應繼分等債權行為，在侵害
    特留分之範圍內失其效力，亦即受遺贈人在上開範圍內不得
    請求繼承人履行遺囑，繼承人於分割遺產時亦須保留行使扣
    減權繼承人之特留分。
　⒉如遺產之所有權已移轉或完成分割，行使特留分扣減權將同
    時使上開債權行為與移轉所有權或分割之物權行為失其效力
    。此時，特留分受侵害之繼承人得基於民法第767條物上請
    求權之規定，請求受遺贈人或其他繼承人返還依其特留分比
    例計算之遺產【註2】。　
(三)直系血親卑親屬之特留分，為其應繼分1/2，民法第1223條
    第1款定有明文。又特留分，由依第1173條算定之應繼財產
    中，除去債務額算定之，民法第1224條另定有明文。而依民
    法第1173條第1項之規定：「繼承人中有在繼承開始前因結
    婚、分居或營業，已從被繼承人受有財產之贈與者，應將該
    贈與價額加入繼承開始時被繼承人所有之財產中，為應繼遺
    產。但被繼承人於贈與時有反對之意思表示者，不在此限。
    」可見民法就得為歸扣標的之生前特種贈與係採列舉規定，
    亦即僅限因結婚、分居或營業所為之贈與方為歸扣之標的【
    註3】。　　　　　
三、兩造間不爭執之事實（見本院卷第99頁反面-100頁）：
(一)被繼承人於107年8月8日死亡，兩造為繼承人，應繼分各1/3
    ，特留分則均為1/6。
(二)被繼承人於107年6月7日前往本院公證處辦理系爭遺囑簽名
    之認證，系爭遺囑載明：「台東縣○○市○○段000000000地號
    土地（權利範圍全部）及其地上建物（建號：00000-000門
    牌台東縣○○市○○路000號權利範圍全部）由長女詹怡華（身
    分證字號Z000000000）次子詹景翔（身分證字號Z000000000
    ）平均繼承（中略）長子詹宗憲（身分證字號V00000000）
    先前已分得一棟房子、一台汽車。以上遺囑意旨為本人基於
    自由意志所寫，期盼子女遵守，勿起爭執（後略）。」等語
    。
(三)被繼承人於辦理認證時向本院公證人陳稱：「我有二男一女
    ，長子已經分過南王一棟房子和汽車，所以復興路的房地要
    給其他的小孩均分。」等語。
(四)系爭遺囑及被繼承人在公證人面前所指之南王房子為系爭房
    屋。
(五)被告於107年11月27日以遺囑繼承為原因將復興路之土地及
    房屋登記為被告共有（應有部分各1/2）。
(六)系爭房屋係被繼承人為贈與原告，而以原告名義向訴外人即
    被繼承人之妹陳滿妹所購買，並於81年3月1日以買賣為原因
    登記為原告所有。
(七)原告於系爭房屋移轉登記為其所有時，年約17歲，尚就讀高
    中，且半工半讀賺取學費。
(八)原告於105年10月12日結婚，且於107年8月8日被繼承人死亡
    前，均與被繼承人共同居住在復興路之房屋內，並於108年3
    月1日搬離復興路之房屋。
(九)原告起訴主張行使特留分扣減權，起訴狀並已送達被告。
四、兩造間之爭點（見本院卷第100頁）：
(一)系爭遺囑所稱之汽車是否即為原告於103年11月27日所購買
    之系爭汽車？
(二)系爭汽車是否為原告在繼承開始前，因結婚從被繼承人受贈
    之財產，進而應將系爭汽車贈與時之價額，加入應繼遺產計
    算？
(三)系爭房屋是否為原告在繼承開始前，因分居從被繼承人受贈
    之財產，進而應將系爭房屋贈與時之價額，加入應繼遺產計
    算？
(四)系爭房屋於81年3月1日被繼承人贈與原告時之價額為何？
(五)系爭汽車於103年11月27日被繼承人贈與原告時之價額為何
    ？
(六)復興路之土地及房屋於繼承開始時之價值為何？
(七)原告是否因系爭遺囑及被告登記為復興路土地及房屋之所有
    權人，致其應得之特留分不足（亦即系爭遺囑及被告之繼承
    登記是否侵害原告之特留分）而得行使扣減權？
五、系爭汽車尚難認為系爭遺囑所稱之汽車，亦尚難認係原告在
    繼承開始前，因結婚從被繼承人受贈之財產（前揭㈠㈡之爭
    點）：
(一)本院參酌系爭遺囑僅記載：「一台汽車」，且被繼承人於辦
    理系爭遺囑簽名之認證時亦僅向本院公證人陳稱：「長子已
    經分過南王一棟房子和汽車」等語（見前揭㈡㈢不爭執之事
    實），並未具體指明贈與之時間、車號、廠牌、顏色或其他
    足資特定之特徵。
(二)佐以原告固然曾透過通訊軟體LINE對被告詹怡華陳稱：「（
    被告詹怡華：資源給我們？什麼資源？你是指車嗎？）反正
    什麼東西都是她（按：指被繼承人）用她的錢買的，隨便她
    啦。」等語（見本院卷第96頁），惟並未具體指明被繼承人
    購買之物品。故尚難認僅憑上開證據及系爭汽車為被告所有
    一節，遽認系爭汽車即為系爭遺囑所稱之汽車。
(三)退步言之，縱認系爭汽車即為系爭遺囑所稱之汽車，本院參
    酌系爭汽車之行照發照日為103年11月27日（見本院卷第81
    頁所附之行照影本），而原告係於105年10月12日結婚（見
    前揭㈧不爭執之事實及本院卷第47頁反面所附之全戶戶籍資
    料查詢結果），距離系爭汽車之行照發照日已有近2年之久
    ，實難認系爭汽車為原告在繼承開始前，因結婚從被繼承人
    受贈之財產。　
(四)故被告主張應依民法第1173條之規定，將系爭汽車贈與時之
    價額加入應繼遺產計算等語，應屬無據，尚難採認。
六、系爭房屋尚難認係原告在繼承開始前，因分居從被繼承人受
    贈之財產（前揭㈢之爭點）：
(一)系爭遺囑固然記載原告先前已分得系爭房屋，且被繼承人於
    辦理系爭遺囑之簽名認證時亦表示原告已經分過系爭房屋，
    故復興路之土地及房屋應予被告均分等語。
(二)惟姑且不論被繼承人並未指明將系爭房屋贈與原告之原因，
    本院參酌：
　⒈爭房屋係被繼承人為贈與原告，而以原告名義向訴外人即被
    繼承人之妹陳滿妹所購買，並於81年3月1日以買賣為原因登
    記為原告所有（前揭㈥不爭執之事實）。
　⒉佐以原告於系爭房屋移轉登記為其所有時，年約17歲，尚就
    讀高中，且半工半讀賺取學費（前揭㈦不爭執之事實）。
　⒊暨原告於105年10月12日結婚，且於107年8月8日被繼承人死
    亡前，均與被繼承人共同居住在復興路之房屋內，並於108
    年3月1日搬離復興路之房屋（前揭㈧不爭執之事實）。
(三)實難認系爭房屋係原告在繼承開始前，因分居從被繼承人受
    贈之財產。故被告主張應依民法第1173條之規定，將系爭房
    屋贈與時之價額加入應繼遺產計算等語，應屬無據，尚難採
    認。從而，被告請求鑑定系爭房屋於贈與時之價值與復興路
    土地及房屋之市價，亦無調查之必要。
七、原告因系爭遺囑及被告登記為復興路土地及房屋之所有權人
    ，致其應得之特留分不足（亦即系爭遺囑及被告之繼承登記
    侵害原告之特留分）而得行使扣減權（前揭㈦之爭點）：
(一)綜上所述，本件既然尚難認系爭汽車為系爭遺囑所稱之汽車
    ，亦尚難認系爭汽車及系爭房屋係原告在繼承開始前，分別
    因結婚及分居從被繼承人受贈之財產，自不得依民法第1173
    條第1、3項及第1224條之規定，將系爭汽車及房屋贈與時之
    價額加入應繼遺產計算，並據此判斷系爭遺囑及被告將復興
    路之土地及房屋登記為其共有之行為有無侵害原告之特留分
    。
(二)從而，本件應繼遺產既然僅有復興路之土地及房屋，則系爭
    遺囑指定由被告繼承復興路之土地及房屋，被告亦據此將復
    興路之土地及房屋登記為其共有，顯然侵害原告1/6之特留
    分（見前揭㈠不爭執之事實）。
(三)因原告已行使特留分扣減權（見前揭㈨不爭執之事實），基
    於前揭㈠㈡之說明，系爭遺囑及被告將復興路之土地及房屋
    登記為其共有之行為，在侵害原告特留分之範圍內失其效力
    。故原告依民法第767條第1項之規定，請求被告應將復興路
    之土地及房屋應有部分各1/6移轉登記為其所有，應予准許
    。
八、本件事證已臻明確，兩造其餘事實主張、證據聲明暨其他攻
    擊防禦方法，經審酌於本判決之結論不生影響，爰不一一論
    駁。
九、訴訟費用負擔之依據：家事事件法第51條，民事訴訟法第78
    條、第85條第1項。
中　　華　　民　　國　　110 　年　　8 　　月　　23　　日
　　              家事法庭  法  官  簡大倫
以上正本證明與原本無異。
如對本判決上訴，須於判決送達後20日之不變期間內，向本院提
出上訴狀。
中　　華　　民　　國　　110 　年　　8 　　月　　23　　日
                            書記官  江佳蓉

【註1】
參司法院21年院字第741號解釋、最高法院91年台上字第556號及
81年台上字第1042號判決。林秀雄，繼承法講義，第342頁，元
照出版有限公司，109年10月八版3刷。陳棋炎、黃宗樂、郭振恭
合著，民法繼承新論，第402頁，三民書局，100年9月修訂七版
一刷。
又死因贈與雖然為被繼承人之生前贈與行為而與遺囑無關，惟有
學者認為死因贈與及遺贈同為無償給予財產之行為，且均係於被
繼承人死亡時發生效力之死後處分行為，故亦應類推適用民法第
1125條之規定（參林秀雄，前揭書，第345頁。陳棋炎、黃宗樂
、郭振恭，前揭書，第405-106頁）。
【註2】
參最高法院91年台上字第556號及81年台上字第1042號判決。林
秀雄，註1書，第341頁。
【註3】
參林秀雄，註1書，第128頁。陳棋炎、黃宗樂、郭振恭，註1書
，第154頁。